臺灣士林地方法院刑事裁定　　　　　　 100年度聲判字第14號
聲　請　人　傅雪英
代　理　人　沈宏裕律師
被　　　告　盧誠輝
上列聲請人即告訴人因被告妨害名譽案件，不服臺灣高等法院檢
察署檢察長於中華民國100 年1 月18日所為之100 年度上聲議字
第570 號駁回再議之處分（原處分案號：臺灣士林地方法院檢察
署99年度偵字第14644 號），聲請交付審判，本院裁定如下：
    主  文
聲請駁回。
    理  由
一、按告訴人不服上級法院檢察署檢察長或檢察總長認再議為無
    理由而駁回之處分者，得於接受處分書後10日內委任律師提
    出理由狀，向該管第一審法院聲請交付審判；法院認交付審
    判之聲請不合法或無理由者，應駁回之；法院為前項裁定前
    ，得為必要之調查，刑事訴訟法第258 條之1 、第258 條之
    3 第2 項前段、第3 項，分別定有明文。
二、本件聲請人即告訴人傅雪英前以被告盧誠輝涉犯妨害名譽案
    件，提起告訴，案經臺灣士林地方法院檢察署檢察官偵查終
    結，因認犯罪嫌疑不足，於民國99年11月15日以99年度偵字
    第14644 號為不起訴處分，聲請人傅雪英不服，聲請再議，
    經臺灣高等法院檢察署檢察長審核後，認再議為無理由，於
    100 年1 月18日以100 年度上聲議字第570 號處分書駁回聲
    請，聲請人傅雪英於100 年1 月28日收受該處分書後，以檢
    察官未充分審酌聲請人等提出之證據，於100 年2 月8 日依
    法聲請交付審判，而該處分書於100 年1 月28日對聲請人為
    送達，本案聲請交付審判期間末日應係100 年2 月7 日，惟
    100 年2 月7 日為例假日，即應以翌日即100 年2 月8 日為
    提請交付審判期間屆滿之日，聲請人於100 年2 月8 日向本
    院聲請交付審判等情，業經本院調取臺灣高等法院檢察署10
    0 年度上聲議字第570 號、臺灣士林地方法院檢察署99年度
    偵字第14644 號卷宗核閱無訛，並有上開卷附臺灣高等法院
    檢察署送達證書及聲請人傅雪英所提刑事聲請交付審判狀上
    本院收狀戳日期可稽，則揆諸前揭規定所示，聲請人傅雪英
    向本院提起本件聲請，在程序上即屬適法，合先敘明。
三、本件聲請交付審判意旨略以：
  (一)按新聞自由固為憲法保障之權利，惟仍應受法律限制。被告
    刊登關於告訴人之報導，是否具有誹謗罪之故意，應由被告
    舉證該報導內容之真實性或至少舉證「被告有相當理由確信
    為真實」，方可認被告未具有誹謗之故意，而不得僅憑市井
    之流言及無關聯性之資料即妄為論斷。被告刊登之文章以「
    哈佛名醫變怪婆婆」為大標題，並分以「攔機車－自備安全
    帽」、「貪便宜－試吃兼打包」、「沒耐心－插隊闖診間」
    、「名校畢－閒逛殺時間」、「秀合照－難忘風光時」為子
    標題，該等標題皆係無事實依據之被告臆測之詞，被告僅須
    有散布於眾之意圖，且確認該行為足以損害告訴人名譽，即
    具誹謗之故意。是以被告既明知聲請人為哈佛名醫，卻以「
    變怪婆婆」之貶抑文字刊登，自有誹謗之故意。退步言之，
    縱被告所述屬實，惟前揭論述皆與公共利益無涉，純係聲請
    人個人私德之事，自無刑法第310 條第3 項前段之免責不罰
    規定之適用；況被告刊登文章所述絕非事實，該報導已對聲
    請人名譽造成嚴重傷害，而被告所提照片皆與本案無涉，卻
    執意將該等未經證明為真實又足以貶低聲請人人格之負面文
    字散布於眾，自具誹謗之故意；而被告以媒體工作者身分，
    刊載該等未為適當及合理查證又足毀損聲請人名譽之報導，
    顯已該當刑法第310 條第2 項之加重誹謗罪。
  (二)臺灣高等法院檢察署駁回再議理由認聲請人於再議聲請狀就
    「搭便車」、「在攤位試吃」、「於座位橫躺」、「看診」
    及「堆放報紙」等報導內容之意見陳述僅係就聲請人行徑前
    因後果予以說明，並未駁斥被告有何故意杜撰不實之內容，
    而難認被告有何故為不實報導之妨害名譽犯行等語，惟查，
    聲請人就該等報導係逐條駁斥，並非就前因後果之「說明」
    ，而被告所提之照片及網路節圖皆難認被告有上揭標題「哈
    佛名醫變怪婆婆」及子標題「貪便宜、沒耐心、逛大街...
    」之事實，是單憑被告所提照片及網路圖文自難證明其「有
    相當理由確信」誹謗內容為真實；且被告刊登之報導並非單
    純事實之敘述，多涉人格價值判斷之文字，如「哈佛名醫變
    怪婆婆」，足以毀損聲請人名譽，又「貪便宜、沒耐心、逛
    大街」等情，純屬個人私德而無涉公益，縱其內容屬實亦無
    刑法第310 條但書規定而無解其誹謗罪之責，詎臺灣高等法
    院檢察署竟認該篇報導所涉情事與公益相關，稱從被告行文
    脈絡易難認被告有對聲請人名譽有誹謗之故意，而為駁回再
    議處分，其所持理由顯屬率斷。
四、按刑事訴訟法增訂「聲請法院交付審判」制度，其目的無非
    係欲對於檢察官起訴裁量有所制衡，除貫徹檢察機關內部檢
    察一體之原則所含有之內部監督機制外，另宜有檢察機關以
    外之監督機制，由法院保有最終審查權而介入審查，提供告
    訴人多一層救濟途徑，有刑事訴訟法第258 條之1 立法理由
    可資參照，此乃以促使檢察官對於不起訴處分為最慎重之篩
    選，審慎運用其不起訴裁量權。是法院僅係就檢察機關之處
    分是否合法、適當予以審究，惟交付審判制度畢竟非屬審判
    程序之延伸，若法院於檢察機關憑以作成處分之卷證資料外
    ，主動另行蒐集其他證據，則顯然有侵越檢察機關之職權，
    形成違反彈劾原則（控訴機關與審判機關絕對分離）之情形
    。又法院審查聲請交付審判案件時，依刑事訴訟法第258 之
    3 條第3 項規定「得為必要之調查」，其調查證據之範圍，
    自應以偵查中曾顯現之證據為限；而同法第260 條對於不起
    訴處分已確定或緩起訴處分期滿未經撤銷因發現新事實新證
    據者得再行起訴之規定，其立法理由說明該條所謂不起訴處
    分已確定者，包括「聲請法院交付審判復經駁回者」之情形
    在內，是前述「得為必要之調查」，其調查證據範圍，更應
    以偵查中曾顯現之證據為限，不得就告訴人新提出之證據再
    為調查，亦不得蒐集偵查卷以外之證據，否則，將與刑事訴
    訟法第260 條之再行起訴規定，混淆不清，亦將使法院兼任
    檢察官而有回復「糾問制度」之虞；且法院裁定交付審判，
    即如同檢察官提起公訴使案件進入審判程序，是法院裁定交
    付審判之前提，必須偵查卷內所存證據已符合刑事訴訟法第
    251 條第1 項規定「足認被告有犯罪嫌疑」檢察官應提起公
    訴之情形，亦即該案件已經跨越起訴門檻，否則，縱或法院
    對於檢察官所認定之基礎事實有不同判斷，但如該案件仍須
    另行蒐證偵查始能判斷應否交付審判者，因交付審判審查制
    度並無如同再議救濟制度得為發回原檢察官續行偵查之設計
    ，法院仍應依同法第258 條之3 第2 項前段規定，以聲請無
    理由裁定駁回。
五、復按犯罪事實應依證據認定之，無證據不得認定犯罪事實；
    不能證明被告犯罪者，應諭知無罪之判決，刑事訴訟法第15
    4 條第2 項、第301 條第1 項分別定有明文。又事實之認定
    ，應憑證據，如未能發現相當證據，或證據不足以證明，自
    不能以推測或擬制之方法，為裁判基礎，最高法院40年台上
    字第86號判例意旨可資參照。而告訴人之告訴，係以使被告
    受刑事訴追為目的，是其陳述是否與事實相符，仍應調查其
    他證據以資審認，亦有最高法院52年台上字第1300號判例可
    資參照。是以，犯罪事實之成立除有被害人之指述外，仍應
    調查其他證據以資審認；若無積極證據可得認定犯罪事實，
    則應為有利於被告之認定。再者，言論自由為人民之基本權
    利，憲法第11條有明文保障，國家應給予最大限度之維護，
    俾其實現自我、溝通意見、追求真理及監督各種政治或社會
    活動之功能得以發揮。惟為兼顧對個人名譽、隱私及公共利
    益之保護，法律尚非不得對言論自由依其傳播方式為合理之
    限制。刑法第310 條第1 項及第2 項誹謗罪即係保護個人法
    益而設，為防止妨礙他人之自由權利所必要，符合憲法第23
    條規定之意旨。至刑法同條第3 項前段以對誹謗之事，能證
    明其為真實者不罰，係針對言論內容與事實相符者之保障，
    並藉以限定刑罰權之範圍，非謂指摘或傳述誹謗事項之行為
    人，必須自行證明其言論內容確屬真實，始能免於刑責。且
    行為人雖不能證明言論內容為真實，但依其所提證據資料，
    認為行為人有相當理由確信其為真實者，即不能以誹謗罪之
    刑責相繩，亦不得以此項規定而免除檢察官或自訴人於訴訟
    程序中，依法應負行為人故意毀損他人名譽之舉證責任，或
    法院發現其為真實之義務，司法院大法官會議著有第509 號
    解釋可資參照。而言論可區分為「事實陳述」與「意見表達
    」，唯有前者始有真偽之問題，至於後者則為個人主觀評價
    之表現，無所謂真實與否（見釋字第509 號解釋協同意見書
    ）。參酌現行刑法第310 條第1 項對於誹謗罪之定義：意圖
    散布於眾，而指摘或傳述足以毀損他人名譽之事，以及刑法
    第310 條第3 項前段：「對於所誹謗之事，能證明為真實者
    ，不罰」之規定，由於得證明為真實者，唯有「事實」。據
    此可徵，刑法第310 條之誹謗罪所規範者，僅為「事實陳述
    」，不包括針對特定事項，依個人價值判斷所提出之主觀意
    見、評論或批判。且刑法第310 條誹謗罪所欲處罰之言論，
    僅有「虛偽之事實陳述」或「真實而與公共利益無關之事實
    陳述」始為刑法第310 條誹謗罪處罰之客體。事實陳述與意
    見表達在刑法第310 條之適用上有所不同，已如前述，惟事
    實陳述與意見表達在概念上本屬流動，意見表達往往也隱含
    某種事實之陳述在內。關於伴隨事實所為之意見表達，刑法
    第311 條第3 款設有阻卻違法事由規定：以善意發表言論，
    而對於可受公評之事，為適當之評論者，不罰。而在判斷此
    項言論是否適當，並非在審查有無使用適當之字眼或形容詞
    ，而係在審查其所評論者是否為與公共利益有關之事項，其
    評論所根據或其所評論之事實，是否已隨同評論一併公開陳
    述或為眾所皆知，而讓社會大眾資以判斷、評價及選擇發表
    評論者之意見是否持平？及行為人為該評論時，是否以毀損
    被評論人之名譽為唯一目的。再按刑法第310 條第1 項之誹
    謗罪，係以意圖散布於眾，而指摘或傳述足以毀損他人名譽
    之事為成立要件，是誹謗罪之成立，除行為人在客觀上需有
    指摘或傳述足以毀損他人名譽之事實外，尚須行為人在主觀
    上有毀損他人名譽之故意，方具構成要件該當性，而行為人
    是否具有主觀構成要件故意，須依行為當時之具體情況客觀
    判斷之，倘無證據足證行為人係出於惡意之情況下，即應推
    定其係以善意為之，而何謂足以損毀他人名譽之事，則應從
    一般社會之客觀通念就個別事實加以判斷，而非以當事人主
    觀之感受為認定之標準。本院經查：
  (一)本件被告曾親自訪問聲請人、對聲請人行徑進行跟拍、並參
    考網路資訊後，而撰寫該篇報導等情，確有照片42張及網路
    截圖8 紙附卷可參。聲請人於偵訊時亦坦稱：「（問：對方
    （即被告）是當面訪問你，還是打電話訪問你？）…我當時
    不知道他是記者，他當時載我時，我就沿路跟他說一些事情
    ，他把我說的事寫在報導裡面. . . ，他有給我名片。」、
    「（問：記者有去向你的主委問？）主委不會跟他講，他應
    該是問大廈總幹事，這個總幹事因為這件事被開除了，怎麼
    可以把住戶的事告訴別人」、「（問：總幹事是因為你的事
    被開除？）可能是。主委說總幹事是因為這件事被開除。」
    等語。顯見被告確曾對聲請人採訪，並對聲請人住處管理人
    員進行訪查，是以被告對於該篇報導之撰寫，確曾經過調查
    ，而非憑空杜撰。參以聲請人提出之陳述狀內亦指稱：「腳
    痛搭便車，不是貪小便宜坐霸王車，幾拾公尺之近是公車不
    來，搭便車去對面三重三和路宏仁醫院醫腳，不同情我，還
    在傷口灑鹽巴」、「餛飩試吃，很大粒，一碗幾個吃不完，
    也不買是因我在家不煮東西，都是外食」、「在和平醫院等
    看診，也躺在椅上，不是『睡覺』，回家睡就好了，腰伸直
    才不痛」、「二小時逛八家診所，因假牙3 月在上海作後，
    太緊太高太厚……，每家都不修，叫我回做牙的地方去修…
    …，花了二小時，才有一家給我修」、「我非收集報紙，管
    理員不知，是幾個週末開醫學會所留下的開會資料及醫學雜
    誌，此供有撰寫文章之用，都登臺灣醫界」等語，此有陳述
    狀1 份在卷可佐（臺灣高等法院檢察署100 年度上聲議字第
    570 號卷第5 至11頁），顯見聲請人針對被告所撰寫之搭便
    車、在攤位試吃、於座位上橫躺、前往診所看診及堆放報紙
    等報導內容，係對其行徑之前因後果予以說明，亦未駁斥被
    告有何故意杜撰不實之內容，已難認被告就其報導內容中所
    為之陳述，有何故為不實報導之妨害名譽犯意。
  (二)又聲請意旨所稱該報導對於社會負面而無益處，聲請人因去
    西藏拍照半夜下雪跌傷兩膝蓋，在三重宏仁醫院治療。因不
    小心搭被告盧誠輝便車，閒談就大事喧染，並非坐霸王車，
    聲請人係因足部疼痛，而非貪小便宜、坐霸王車、幾十公尺
    之近，因公車下來要去斜對面三和路宏仁醫院治療。有一次
    在三重正義北路下車，走一小段傳統市場試吃大餛飩有5 個
    ，吃1 個想留2 個復健完後吃，被告竟評論為貪小便宜，不
    買，又打包回家，記者不懂人情世故，小事也蓄意扭曲。又
    聲請人因腰痛上公車，坐最後面伸直腰並非睡大覺，在和平
    醫院看眼科門診躺在椅上記日記，躺著腰伸直才不痛，護士
    也沒說話，被告說其睡大覺歪曲事實，被告拍聲請人把假牙
    拿出來舔，因有食物殘留夾肉會痛，偶而為之，被告以為聲
    請人怪異行動。又因假牙會痛，每家都不肯修，趕一間間牙
    醫診所，最後一間修了，被告說聲請人像逛街一樣，誇大扭
    曲。聲請人參加醫學會都要報名費，學會供應餐點，會員持
    卡就可參加同時有教育學分，被告就寫聲請人白吃白喝。聲
    請人非收集報紙，聲請人週末開醫學會的講義資料用來寫稿
    ，放在門口用幾張報紙蓋著，聲請人文章常登臺灣醫界。南
    部那件事聲請人猜可能是輔大黃教授女友誤會，上網閒言閒
    語，聲請人很少去，被告登出來就像常態非偶發事件。被告
    說不起訴聲請人，其實只把執照租給傅瑞嬌2 個月，傅瑞嬌
    私下違法販嬰，與聲請人無關，扭曲事實。聲請人有很多淑
    女帽，被告說聲請人戴漁夫帽，那是普通帽加耳罩而已等情
    云云，聲請人雖指稱上開報導之內容損害聲請人之名譽，然
    被告確係以聲請人之表面動作或行為為依據加以報導，尚非
    無中生有，雖其報導內容未經深入查究，且使用較為偏激之
    言語形容，但其仍以所見事實為本，依前述說明，誹謗罪之
    成立係以行為人主觀上具備誹謗之真實惡意為其要件。而該
    篇報導主要係針對聲請人沿路攔車、橫躺於公車、醫院座椅
    上或於住處門口堆放文件等情況予以報導及評論。審酌聲請
    人上開行為，確有可能對交通安全、公共設施使用權及公寓
    內進出安全等公眾利益產生影響，尚難謂被告對於該篇報導
    之撰寫全然出於毀損聲請人名譽之惡意。此外，該篇報導開
    頭即針對網路上有人質疑聲請人之醫師身分，進行釐清，確
    認聲請人確具醫師之身分，於報導中亦呼籲聲請人之子女應
    多花點時間陪伴聲請人，衡諸其行文脈絡亦證被告對於聲請
    人名譽並無真實詆毀之惡意。
  (三)綜上所述，被告撰寫該篇報導時，因事先已對相關人士進行
    訪談、查證，並有相關照片、網路資料佐證其真實性，被告
    因而確認報導內容應為真實；此外，該篇報導所涉情事與公
    共利益相關，從被告之行文脈絡中亦難認其具有對聲請人名
    譽進行誹謗之故意。縱被告評論之修辭或稍嫌聳動、強烈，
    但既然所評論與公共利益有關，所評論之事實，已隨同評論
    一併公開陳述，而讓社會大眾資以判斷、評價及選擇發表評
    論者之意見是否持平，且非以毀損被評論人之名譽為唯一目
    的，揆諸前開說明，可推定出於善意，不具備詆損聲請人之
    真實惡意。是以被告所報導之內容縱或令聲請人感到不悅或
    認影響其名譽，惟被告既未故意虛構不實之事而為陳述，則
    尚難認被告有何明知為不實事項仍據以傳述之真實惡意，核
    被告所為，即與刑法誹謗罪之主觀構成要件不合。此外，復
    查無其他積極證據足認被告有前揭犯行，應認其犯罪嫌疑不
    足。
六、聲請人指訴被告盧誠輝涉犯妨害名譽犯行，而於偵查中所提
    出之上開證據，既無從為被告有罪之佐證，復無其他積極證
    據足認被告有何上開犯行。本件檢察官係依據刑事訴訟法第
    252 條第10款之規定予以不起訴處分，該處分並無裁量逾越
    或裁量濫用之情形，即難僅憑聲請人片面之指訴，遽以該等
    罪責相繩。此外，聲請人所指其他理由，業經不起訴處分書
    及再議駁回理由中詳細審酌無訛，此外，復查本件於檢察官
    偵查中亦無其他證據足認被告涉有上揭犯行，本院就檢察機
    關依其合理之裁量後所認定及依職權調查之事實，認並無顯
    然違背論理法則、經驗法則或其他證據調查之法則，洵屬無
    疑。故本案檢察機關依據上開事證，認為被告之罪嫌不能證
    明，因而為不起訴處分及駁回再議聲請，於事實調查程序及
    相關事證之評價，於法均無不合，聲請人猶執前詞，聲請交
    付審判，其聲請為無理由。
七、依刑事訴訟法第258 條之3 第2 項前段裁定如主文。
中    華    民    國    100     年    4     月  7     日
                  刑事第三庭審判長法  官  黃潔茹
                                  法  官  李冠宜
                                  法  官  蔡明宏
以上正本證明與原本無異。
本件不得抗告。
                                  書記官  夏珍珍
中    華    民    國    100     年    4     月  7     日